【裁判字號】    91,婚,449
【裁判日期】    920703
【裁判案由】    履行同居
【裁判全文】
臺灣臺北地方法院民事判決                        九十一年度婚字第四四九號
    原      告  乙○○
    訴訟代理人  卓忠三律師
    被      告  甲○○
    訴訟代理人  蔡清傑律師
右當事人間請求履行同居事件，本院判決如左：
    主    文
被告應與原告同居。
訴訟費用由被告負擔。
    事    實
甲、原告方面：
一、聲明：如主文第一項所示。
二、陳述：
  (一)原告乙○○（英文姓名為CHENG YU-CHIH）與被告甲○○（原名蔣國明，嗣於民
    國九十年十二月二十四日更名，英文姓名為CHIANG CUO-MIN）已共同生活十餘年
    ，雙方感情原本融洽，並於八十六年一月六日產下一子蔣欣霖，並經被告認領。
    九十年七月十日雙方為完成結婚手續，遂一起搭機前往美國，先於九十年七月十
    日親自前往內華達州克拉克郡申請註冊結婚，並領有結婚證書（Marriage Certi
    ficate），其上有郡書記官雪莉Ｂ‧派拉逵爾（SHIRLEYB. PARRAGUIRRE, CO UN
    TY CLERK）之簽名，並於當日在美國內華達州拉斯維加斯百拉奇歐大飯店之教堂
    內結婚拜堂，公開舉行結婚儀式，並於同年七月十二日申請核發結婚執照，而於
    同年七月二十日獲核發有美國內華達州克拉克郡之結婚證書，該證書已有證人威
    廉‧愛德華‧瑞西（即Rev.William EdwardRamsey）及證人吳靜芬（Felici ty
    CWu-Kuo）作證簽名，並有李淑惠及兩造之子蔣欣霖及無數外國人在場見證、觀
    禮、且有他人照相，其結婚形式符合該州之法律，依我國民法第九百八十二條第
    一項及美國內華達州法律之規定，兩造為合法夫妻，雙方均應遵守我國民法親屬
    篇相關規定，互負同居之義務。詎被告竟於九十年九月間無故離開雙方原在台北
    市共同生活之處，經原告多方尋找，被告均置之不理。原告遂委請律師於九十年
    十二月三十一日以台北南海郵局第一八四八號存證信函通知被告履行同居生活，
    被告迄今仍置若罔聞，拒絕與原告履行同居生活，顯然違背同居義務。又原告雖
    未指明雙方應在何處同居，然因法律並未規定履行同居義務之訴，原告起訴時應
    指定同居處所，始可起訴外，即係考量兩造應優先在「雙方原共同生活之處所」
    同居，但若被告不願在該處所與原告同居，原告為表達維持婚姻之心念，亦願與
    被告善意協議雙方同居之場所，只要被告所提為適當、安全之定居場所，原告均
    願接受。
  (二)又結婚證書上之「retired」乙字應譯為「寧靜的」，而不應譯成退休，蓋依被
    告所提附有中文節譯本之美國內華達州法律第一二二‧一七七條所規定之結婚地
    點須 (a)郡所提供之環境寧靜地點‧‧‧」，而該「retired」即係填註在「教
    堂或教堂分會（Church or Affiliation）乙欄即可明白，且主婚人係在另一欄
    位，故該「retired」係形容場所而非「人員」。又原告所提結婚證書，係美國
    內華達州克拉克郡所製發之「公文書」，此由該等證書上已註明係內華達州克拉
    克郡之證書，兩造依該州法律，向該州所屬之郡申請註冊結婚並舉行結婚儀式，
    並皆經該郡官員簽署，用印即可明白，而前述結婚證書（Marriage Certificate
    ），原告更已聲請調閱美國內華達州克拉克郡之存檔結婚證書，其上即載有列入
    檔案之編號，及承辦存檔公務員之姓名，並蓋用該郡檔案辦公室之鋼印，聲明該
    文件與原本相同，本結婚證書並送經美國內華達州州務卿丁海勒（Dean Heller
    ）認證：「本『公文書』係由茱蒂絲Ａ‧范德弗以內華達州克拉克郡檔案員之身
    分而簽署，並加蓋茱蒂絲Ａ‧范德弗克拉克郡檔案員之公職章。」無訛，且依該
    證書所載，申請號碼為Ｄ三三六０九八與原證三第一張結婚證書右上角之號碼相
    同，亦足證其為外國公文書無誤，另依原證三第二張結婚證書記載：「茲證明本
    文件係內華達州克拉克郡結婚登記檔案之真實摘錄」，其既為政府機關制定之外
    國公文書，並經我國舊金山台北經濟文化辦事處認證屬實，且參酌原告所提照片
    、證人之證詞及證書原本上之簽章等均可證明其為真正。故被告辯稱其為「外國
    私文書」，顯然錯誤。若被告認美國內華達州克拉克郡所發給之結婚證書，不符
    合該州之法律，則應由被告負舉證責任，證明該州所核發之證書不合法。又被告
    雖認為「郡為行政機關，法院為司法機關」、「證人吳靜芬與原告及被告等於所
    謂結婚前倘有申請所謂結婚執照之事，應無妄稱伊等係在法院辦理之理」云云，
    然查證人吳靜芬確曾陪同兩造前往該郡之法院辦理申請結婚執照，因在美國內華
    達州之「郡」確設有法院辦理民事結婚事宜，此參閱被告所提之被證二該州法律
    規定即可明白「郡確設有法院辦理民事結婚事宜」乙事，可證明證人吳靜芬之證
    詞確實可信，被告所辯係無中生有，並不影響兩造確曾於舉行地美國內華達州克
    拉克郡完成合法有效之結婚手續，並取得結婚證書成為夫妻之事實。又原證三第
    一張結婚證書（Marriagecertificate）其中「certificate」可譯為「證書」或
    「執照」，然不論其中文翻譯為何，或偶有一二處翻譯不同，應均係指「Certif
    icate」，且本英文字原告原譯為「證書」，雖被告在答辯狀中譯為「執照」，
    但二者均係指相同之「該結婚證明」文件，如何翻譯，並不影響其為結婚證書之
    效力，且不會誤認成係兩件不同「文件」。被告雖計較該英文單字偶有不同翻譯
    ，但該結婚證書係由證人吳靜芬陪同兩造前往該郡法院申請，並於見證婚禮後，
    連同證婚人在該證書上證人欄簽名，並於完成全部婚禮後向該郡之法院取得原證
    三之第二張結婚證書，被告隨意否認其為外國公文書乙節，顯不足採。另原證九
    之結婚證書係百拉奇歐飯店所發之結婚證書，有在場證婚之牧師RewW.E.Ramsey
    、觀禮之證人Felicity C W u-Ku（即證人吳靜芬）與Mildred Schneidman簽名
    ，其與外國政府所發之結婚證書均係有效之文書，雖然一者為私文書、一者為公
    文書，但二者皆可證明兩造確有舉行公開結婚儀式及二人以上之證人，故兩者並
    無衝突之處。
  (三)依原證五所附之十三張照片，由其拍攝之時間觀察，該結婚儀式之時程，包括證
    婚人證婚前之照片、證婚人證婚時之照片、及證婚後之照片，其有完整之公開結
    婚儀式，至為明顯；至於舉行婚禮之「地點」，則有教堂內走廊、教堂外花園、
    教堂內牧師證婚之地點等，已足使不特定之人可共聞共見兩造結婚；參酌雙方均
    著結婚禮服，舉行結婚儀式，由牧師證婚，兩造所生之子亦穿禮服陪伴在旁目睹
    婚禮進行，並有雙方親友、及當時在場之外國人參加觀禮，其結婚儀式已足使不
    特定人得以共聞共見認識其為結婚；又有二人以上之證人，兩造之結婚，已符合
    我國民法第九百八十二條第一項之規定甚明。此外兩造不僅領有該飯店所製發之
    結婚證書，該證書上已有三名在場觀禮之證人簽名外，兩造並特別慎重依美國內
    華達州法律之規定申請結婚註冊，領有內華達州克拉克郡之結婚證書，該證書上
    亦已有在場主持婚禮之Rev William Edward Ramsey及證人吳靜芬作證簽名，並
    經在場之觀禮證人吳靜芬、李淑惠到庭結證，該二名證人顯係「兩造已結婚」之
    證明人，依當時婚禮情狀顯為有公開舉行結婚儀式及二人以上之證人，兩造之結
    婚已具備民法第九百八十二條第一項所定之要件甚明。且查當日除親友照相外，
    飯店亦有提供專業攝影之人員，證人所指之人員（即黑人）及吳靜芬二人事實上
    皆有拍攝照片，其證詞並無不同，況不論係「黑人」或「吳靜芬」所拍攝，對該
    照片之真正均不影響，因為不論照片之出處為何，該照片內之人物皆是事實，毋
    庸置疑，被告亦不否認，被告只謂「照片出處可疑」，顯已承認該照片之事實，
    故被告所謂證人前述相關陳述漏洞百出乙事，顯係誇大而轉移焦點，不足憑採。
  (四)證人張晉嘉雖於庭訊時對於被告訴訟代理人詢問之「為何典禮時，你們沒有到教
    堂去？」，供述「蔣先生交代我，這是要了卻原告穿白紗的心願，蔣先生要我在
    門口守著」。然查證人張晉嘉受僱於被告，為被告之特別助理，兩人關係緊密，
    其證詞原即偏頗、不能採信。次查前述被告訴訟代理人詢問「『你們』沒有到教
    堂去」，而證人張晉嘉卻答「蔣先生要『我』在門口守著」。假設證人張晉嘉之
    證詞可信，亦僅可證明當時僅證人在門口，無法排除證人吳靜芬、李淑惠等人在
    教堂內觀禮。再查本件兩造九十年三月即委由證人吳靜芬訂好旅館、機票，屆期
    即前往美國內華達州克拉克郡，依該郡規定之程序舉行婚禮，兩造結婚之主觀意
    思至為明顯，絕非證人張晉嘉所言之「這是要了卻原告穿白紗的心願」。此亦可
    由被告九十一年三月二十八日答辯狀中答辯理由第二點第一項前段所述在當地之
    結婚程序：「依美國內華達州法律第一二二‧０四０條之規定，結婚雙方於該州
    結婚前，須向其州內任何一郡之郡書記申請結婚執照後始得為之」，本件兩造到
    達美國內華達州後辦理結婚事宜，即係依前述程序進行，未有任何省略，此有原
    告起訴狀中所附原證三之第一張證書，即是前述被告所提內華達州法律規定之結
    婚執照，而此執照則係由證人吳靜芬陪同兩造前往該郡法院所申請，並於見證婚
    姻後，連同證婚人在該執照上證人欄簽名，並於完成全部婚禮後向該郡之法院申
    請取得原證三之第二張結婚證書。由前述兩造完成美國內華達州法律所定結婚之
    全部要件乙事，即可證明兩造主觀上結婚意願強烈，證人張晉嘉所稱「只是要了
    卻原告穿白紗之心願」乙詞，絕非事實，因若只要完成原告穿白紗之心願，則兩
    造何必三個月前就託有人預約旅館、機票、千里迢迢飛往美國？況如單純為穿白
    紗乙事，則只要在國內或國外攝影公司拍攝白紗照即可，何必前往美國？又何必
    專程去法院申請註冊結婚？足見兩造係舉行結婚儀式至明。證人張晉嘉前開證言
    ，不可採信。又證人張晉嘉在庭訊時，經法官詢問「當時有多少人在場？」之問
    題後即答稱「還有牧師、二位服務人員、牧師有在等候室跟二造講解要『結婚儀
    式』的事。『結婚典禮時，只有牧師、還有原告、被告三位』」，而由證人張晉
    嘉所述『牧師講解結婚儀式』之證詞，即可明白雙方係前往舉行結婚儀式，而證
    人張晉嘉所謂「結婚典禮時，只有牧師還有原告、被告三位」，即是原證五之十
    三及十五之照片，原告所指「證人曾目睹原證五之十三及十五照片之情景」即是
    就此而言，證人張晉嘉前述證言雖然就結婚現場尚有證人吳靜芬、李淑惠及其他
    飯店服務人員等情避而不答，但就該二張照片言，若非「目睹」，則證人張晉嘉
    如何獲有「結婚典禮時，只有牧師、還有原告、被告三位」之記憶。又證人張晉
    嘉經法官訊問「原證五之十四之牧師是否即是當時為兩造福證之牧師？」時已答
    稱：「是的」，又證人張晉嘉亦在法官提示原證五之十五照片時，亦答稱：「裡
    面的牧師就是替雙方福證的牧師‧‧‧」、「（問：依原告今日提出之照片後面
    白髮外籍人士是何人？）應是前開牧師」，另法官問證人張晉嘉「教堂的門打開
    後，外面的人看得出教堂裡面的人在福證結婚嗎？」之問題後，亦據其答稱「可
    以」。由證人張晉嘉以上證詞均可證明牧師福證時，其門呈現打開之狀況，即使
    在外面之人亦可以看得出裡面的人在福證。至於證人張晉嘉雖稱「（問：門何時
    打開？）舉行福證儀式完畢後，他們走出來，門才打開。」、「（問：有無看到
    誰去開？）我當時是背對著門站在門的側邊，我沒有看到誰去開」、「（問：請
    陳述兩造從教堂出來後之情形？）我看到兩造與牧師一起走出來，我不太記得誰
    走在前面，誰走在後面」，則由前述證人張晉嘉之證詞可知：
    1.伊陳述當時係背對著門站在門的側邊，則如果有人從外面去開門，則證人張晉
      嘉一定能看到，因此若當時門係關著，則一定是有人從裡面開門，則依原證十
      三之照片，牧師既在兩造背後，則當時除牧師及兩造之外，顯然至少有一人以
      上在教堂裡面觀禮、照相及開門。
    2.依原證十三之照片所示，顯然牧師在後面未與兩造一起出來，證人張晉嘉顯然
      未說實話，當時門應該是開著的。
    3.依原證十三照片觀察，證人張晉嘉所謂「‧‧‧他們走出來，門才打開」，並
      非事實，應係「門打開，他們才走出來」，而開門者亦必是牧師以外第二位在
      場觀禮之人。
    4.證人張晉嘉稱「（問：證婚後誰來開教堂的門？）門是裡面的人打開的，我沒
      有印象是誰出來的，因為我背對著門」，門既裡面的人所開，則依原證十三照
      片，兩造挽手走在前面，牧師站在兩造後面，均不可能為開門者，則教堂內除
      證婚之牧師外，必有其他人士在場觀禮，否則何人能從裡面開門，此足以證明
      兩造結婚時，至少有二人以上之證人在場目睹婚禮進行。
    5.證人張晉嘉如果在門外，則原證十三號之照片就會照到證人張晉嘉，但其卻不
      在照片內，顯然其不在門外。
    6.「（問：當日誰有帶相機？）吳小姐有帶、鄭小姐沒有帶、還有攝影師」、「
      （問：走出後到等候室有哪些人在？）原告的媽媽、小朋友、還有一位服務小
      姐，後來有一位黑人的攝影師、另有一位鄭小姐的朋友吳小姐」，若證人所言
      吳小姐、攝影師在等候室未拍照屬實，則必有第三人拍攝原證時三之照片，若
      證人張晉嘉所言不實，則「黑人」、「吳小姐」是照相之人，則當場見證婚禮
      之人，連同證婚之牧師必在二人以上。
  (五)又被告固謂「‧‧‧照片究係由何人拍攝‧‧‧在教堂內舉行結婚儀式時所拍攝
    者僅有二張照片，但如此重要之照片，非唯與原證五號其他照片之尺寸及規格完
    全不同，而且又特別模糊不清，依被告自行觀察所得，倘非合成照即係翻拍而成
    ‧‧‧」云云。經查被告已於九十一年四月二十四日民事答辯狀(二)第一段自認「
    原告所提所謂結婚照片係事後所拍攝」，姑不論被告所謂事後究何所指，但照片
    上之兩造及證人曾共同由他人拍攝系爭照片，則為被告前述自認內容所確認。照
    片何來翻拍或合成？至於拍攝照片之時間，由結婚證書上之日期，兩造居住旅館
    之時間、證人之證詞，均可證明舉行結婚儀式之時間，則何來「事後」乙詞？至
    於原證五之十三、十五號照片影像清晰，人物更清楚可辨，何來特別模糊不清？
    況被告所聲請傳喚之證人張晉嘉，亦證明係爭照片內容之時間、場景、人物均屬
    實，並證稱曾目睹原證五之十三號及原證五之十五號照片之情景，因此何來照片
    係「合成」？縱前述照片果如被告所謂之「翻拍」而成，則「翻拍」照片亦應有
    「原始照片」存在，則不論原始照片或翻拍照片均可證明兩造有舉行公開之結婚
    儀式及二人以上之證人，並無任何問題。甚至證人張晉嘉既曾目睹原證五之十三
    、十五號照片之情景，故當時已有證人張晉嘉及該證婚之牧師目睹原證五之十三
    及十五號照片之情景，亦已符合中華民國法定兩人以上之證人要件。何況當時婚
    禮現場尚有飯店之攝影人員、現場服務人員、證人吳靜芬、李淑惠、兩造之子及
    其他外國人等人觀禮，其符合我國民法所定結婚要件已非常明確，足證被告所言
    照片係合成或翻拍乙事並不足採，亦不影響本件婚姻之成立。且原證五之一照片
    ，教堂內之燈光已經點亮，且該照片僅係教堂內之一部分，亦未照到全部椅子，
    該照片未將坐在最後一排椅子上之證人攝入，故被告所稱「燈光昏暗」、「顯示
    教堂內部空無一人」等節，均無依據。而證人李淑惠、吳靜芬因為照顧兩造所生
    之子，證婚人證婚時確實坐於教堂最後一排椅子，原證五之一照片確係在教堂內
    所拍攝無誤。至於等候室之電視螢幕，則任何人只要到該教堂之等候室，即可明
    顯在電視螢幕上看到正在舉行結婚典禮之畫面，被告質疑證人吳靜芬在教堂內無
    法看到螢幕乙事，與事實不符。
  (六)被告九十一年六月二十四日民事答辯狀四所附美國內華達州拉斯維加司百拉奇歐
    飯店之職員美而瑞、斯內德曼（Mildred Schneidman）之聲明書，因該職員未經
    具結，或到庭作證，亦不清楚該飯店如何知悉其聲明？其在法庭外之陳述不能做
    為證據。且其不實之處如下：蓋兩造係於九十年七月十日在該飯店結婚，而該聲
    明書據被告所言，係九十一年六月十八日作成，距兩造結婚典禮之日期已逾一年
    有餘，以其係美國人，對二位黃皮膚之東方人，且在該飯店結婚之客人川流不息
    ，其何能清楚記憶兩造結婚時有何人在場？結婚時進入南教堂之入門始終關閉？
    若進入南教堂之門均始終關閉，則參酌證人張晉嘉於九十一年五月二十二日經原
    告訴訟代理人詢問「教堂裡面，原證五之一，教堂裡面有一百三十個座位？」之
    問題時，即答稱「這座位是讓來觀禮的親友坐的」，法官詢問證人張晉嘉「當時
    有多少人在場？」之問題後，證人張晉嘉所答稱「還有牧師、二位服務人員、牧
    師有在等候室跟二造講解要結婚儀式的事。結婚典禮只有牧師、還有原告、被告
    三位」之情形，可知證人張晉嘉既能目睹典禮時之人數，則該聲明書所謂「進入
    南教堂之門始終關閉」即非事實，足證該聲明書之內容明顯係臨訟捏造，明顯不
    實。更有甚者，該美國人之聲明內容嚴重錯誤，蓋原告所提原證九之結婚證書，
    其上之證人中即有一人為「Mildred Schneidman」，若其未在場目睹兩造結婚儀
    式，其豈能在原證九之結婚證書上簽名？故原證九之結婚證書除可證明該飯店職
    員之聲明不實，亦可證明其確在場觀禮，否則豈能與主持結婚儀式之牧師Rew
    W.E. Ramsey及證人吳靜芬在該結婚證書上簽名？
  (七)本件兩造在美國內華達州克拉克郡註冊結婚，並舉行結婚儀式，有該郡發給之原
    證三結婚證書二張可證。而原證三第二張結婚證書並經我國駐舊金山台北經濟文
    化辦事處認證屬實。此外，在該郡之政府網站：http://www.co.clark.nv.us/上
    ，選擇Recorder（記錄），然後選擇Marriages（結婚）項下Search Records（
    尋找記錄），即可依需要選擇兩造結婚執照號碼，或兩造英文姓名找尋登記之記
    錄，然後鍵入(一)選擇Name（姓名）鍵入兩造英文姓名、或鍵入(二)選擇Certificat
    e（執照、證書）鍵入本件兩造結婚執照號碼Ｄ三三六０九八，即可查證本件兩
    造之結婚在該郡係屬合法之結婚註冊，為合法登記之婚姻。
  (八)對法務部調查局九二年四月二十一日陸科柒字第０九二００一一六０一０號鑑定
    通知書之意見：
    1.對「原證五之十三（甲）與五之十五（乙）應係以數位相機或數位攝影機拍攝
      ，交由富士系列數位沖印墊製作之照片（照片背印Fujicolor字樣），因人物
      邊緣線條明顯有模糊、失焦、馬賽克效應及數位失真等現象，且均為左側面拍
      攝（一前一後），缺乏當事人臉部特徵或不完全顯像，無從據以與丙、丁、戊
      三張照片比對是否同一人」部分之意見：
      (1)原告與證人吳靜芬於鈞院調查時，已多次陳明原證五之十三(甲)與原證五之十
        五(乙)係以數位相機拍攝，與法務部調查局之鑑定結果同。
      (2)至於原證五之十三(甲)、原證五之十五(乙)二張照片無法與丙、丁、戊三張照片
        比對是否同一人乙節，鑑於原告、證人吳靜芬、李淑惠、蔣欣霖、張晉嘉均
        已證明被告確曾至該地，且佐以其他相片及相片內被告之穿著、領帶、胸花
        等均同，應可證明該等照片內穿西裝者均同為被告。
    2.對「原證十三之一(丙)、原證十三之二(丁)、原證十三之三(戊)等三張照片應係為傳
      統底片型相機拍攝，分別交由柯達系列(丙)、(戊)、富士系列(丁)沖印墊沖洗、放大
      之照片（照片背印Kodak PAPER、Fujicolor字樣可證明）；經本局以彩色複印
      機調整當事人臉部至相近似大小比例，製成透明片，重疊比對、分析當事人臉
      部五官特徵，可見三張照片當事人臉部特徵均極為相似（如附貼透明片三張及
      說明），研判應屬同一人。」部分之意見：
      (1)原證十三之一(丙)、原證十三之二(丁)、原證十三之三(戊)等三張照片確係以傳統
        底片型相機拍攝，且該等照片後半部站立有主持婚禮之牧師，而前半部則可
        清楚看出禮堂之門係敞開的，均足以證明兩造之結婚符合我國民法第九百八
        十二條有關結婚「應有公開儀式及二人以上之證人」之要件。
      (2)(丙)、(丁)、(戊)三張照片為真正，且係以傳統相機拍攝，依該等照片可以看出兩
        造於舉行結婚儀式後步出教堂之情形，均可證明兩造之結婚儀式係屬公然，
        且一般不特定人均可共見。
  (九)對法務部調查局九十二年六月五日陸科柒字第０九二００一五六五五０號鑑定通
    知書之意見：
    1.對「送鑑（鑑定證物）之原證五之十三(甲)、五之十五(乙)二張照片與『比對證物
      』之九張照片（合計十一張），因照片內人物邊緣線條明顯有模糊、失焦、馬
      賽克效應及數位失真等現象，研判應係以數位相機或數位攝影機翻拍或掃描器
      複製之電子檔案，有可能經電腦影像編輯軟體修飾，再由富士系列數位沖印店
      印製之照片（背印Fujicolor字樣可證明），未必為當事人本人親由攝影者所
      拍攝之結果」之意見：
      (1)有關原證五之十三(甲)、原證五之十五(乙)兩張照片確係以數位相機拍攝，業經
        調查局於前述鑑定通知書鑑定屬實，並無被告所指「合成」之情形。且若要
        同時「合成」照片內之三人圖樣，因牽涉到牧師、原告及被告三人，係不可
        能之事，且非常容易被發現係偽造，因此照片絕不可能係「合成」。
      (2)依經驗法則，原告既有原來之相片，並無翻拍或複製之必要。
      (3)至於「研判應係以數位相機或數位攝影機或掃描器掃瞄複製之電子檔案，有
        可能經電腦影像編輯軟體修飾，再由富士系列數位沖印墊印製之照片（照片
        背印Fujicolor字樣可證明），未必為當事人本人親由攝影者所拍攝之結果
        」，鑑定人未完全否定為當事人親由攝影者所攝，但其採用不肯定之語氣，
        係鑑定人員推測之詞，與事實並不相符，退一步言，縱使鑑定意見認為「未
        必為當事人本人親由攝影者所拍攝之結果」，原告不能認同此推測之意見，
        縱退步言，如果係翻拍或掃瞄，只要當事人屬實，無事後合成之情形，亦可
        證明為與原本相符之照片，並無被告所指事後合成或換邊製作等情況。
    2.對「鑑定證物之原證十三之一(丙)、原證十三之二(丁)、原證十三之三(戊)等三張照
      片應係以傳統底片型相機現場拍攝，非屬事後合成，再分別由柯達系列（丙、
      戊）、富士系列（丁）沖印店沖洗、放大之照片（照片背印Kodak PAPER、
      Fujicolor）字樣可證明」部分之意見：
      此部分之鑑定意見與前述第一次鑑定意見相同，證明並非事後合成，顯與事實
      相符， 亦可證明被告所指事後合成、換邊製作等情，均非事實。
    3.對「比對證物之原證五之一與鑑定證物之原證十三之一(丙)二張照片，比較分析
      照片畫面特徵，並調整影印倍率至近似大小，製作透明片重疊比對，除畫面外
      圍大小有差異外（原證五之一較小，應係翻拍或掃瞄複製時內縮框取範圍之結
      果），二者畫面內容極相似（如附貼透明片二張及說明），研判原證五之一極
      可能係翻拍或掃瞄複製自原證十三之一(丙)的結果」部分之意見：
      (1)有關原證五之一與原證十三之一(丙)兩張照片背、側、及地上之圖樣距離均不
        相同，原證五之一絕非係「翻拍」或掃瞄複製自原證十三之一(丙)的結果。
      (2)依經驗法則二張相片既然相同，則無翻拍或掃瞄複製之必要。
      (3)再退一步言，假設原證五之一係翻拍或掃瞄複製原證十三之一(丙)，則原證十
        三之一(丙)既經調查局鑑定為真正，則原證五之一當然亦為真正，均可證明兩
        造有公開舉行結婚儀式及有二人以上之證人。
  (十)對於照片及證人證言之比照：
    1.依前述調查局之鑑定意見，全部照片並無「合成」、「造假」之情形，故均為
      真正。
    2.原證五之十三、原證五之十五照片二張，證人張晉嘉已於法官詢問「當日誰有
      帶相機？」時，答稱「吳小姐有帶。鄭小姐沒有帶。還有攝影師」，又其經詢
      問「提示原證五之十五照片，有何意見？」後，答稱「裡面的牧師就是替雙方
      福證的牧師，但裡面的情景我沒有印象」，以上均足以證明在現場照相者至少
      有二人以上，且在場觀禮之人，依原證十三之一(甲)、原十三之二(乙)、原證十三
      之三(丙)，之照片觀察，亦可證明婚禮時教堂之門係敞開的，而觀禮之人必有二
      人以上（牧師、二個以上攝影者及親友）。
    3.雖然證人張晉嘉之證詞錯誤百出，但如仔細推敲，依其答稱之「（問：證婚後
      誰來開教堂的門？）我不太記得，但印象中等候室有一位服務小姐，她有拿鑰
      匙去開門，門是裡面的人開的，我沒有印象是誰先出來，因我背對著門）」等
      情，比照原證十三之一(甲)、原十三之二(乙)、原十三之三(丙)相片中之人物，足以
      證明兩造舉行婚禮時，門是開著的，是以證人張晉嘉雖避重就輕，但亦足證兩
      造舉行婚禮時至少有二人以上之證人觀禮。
三、證據：提出兩造之戶籍謄本、航空公司飛行行程表影本、美國內華達州克拉克郡
    結婚執照暨翻譯本（含經我國駐舊金山台北經濟文化辦事處認證之印文）、存證
    信函影本、原證五照片十七張、原證七照片十一張、原證十三照片三張、牛津高
    級英應英漢雙解辭典第九一六頁影本、大陸簡明英漢辭典第二一二頁及第一二三
    四頁影本、美國內華達州州務卿認證書、美國內華達州法律規定影本、證人吳靜
    芬九十年三月二十三日代訂旅館之證明三件影本、百拉奇歐大飯店結婚證書等件
    為證（除註明件數外均為一件）。並聲請訊問證人吳靜芬、李淑惠、蔣欣霖。
乙、被告部分：
一、聲明：原告之訴駁回。
二、陳述：
  (一)按原告所稱之結婚是否符合或具備美國內華達州法律關於結婚成立要件之規定，
    依據民事訴訟法第二百八十三條之規定，根據民事訴訟法第二百七十七條規定，
    應由原告就此外國法律負舉證之責任。茲被告謹依所查得之美國內華達州法律反
    證原告所稱之所謂結婚，並不符合或具備美國內華達州法律規定之要件：
    1.依美國內華達州法律第一二二‧０四０條之規定，結婚雙方於該州結婚之前，
      須向其州內任何一郡之郡書記申請結婚執照後始得為之。證書名稱為Marriage
      License（結婚執照）。原告既未證明兩造於其所稱結婚之前已獲美國內華達
      州任何一郡之郡書記核發結婚執照，其所稱之所謂結婚自屬不符美國內華達州
      法律所定之結婚要件，應不生結婚之效力。
    2.依美國內華達州法律第一二二‧０八０條之規定，結婚雙方依前項說明取得結
      婚執照後，須由在職法官或指派辦理結婚事務之書記或副書記主持結婚儀式，
      始符結婚之要件。查原告所提原證三號所謂結婚證書，其上明確記載主持所謂
      結婚儀式之人為退休人士（原文僅記載Retired而未記載其是否為退休之法官
      、書記或副書記），因此，縱然假設此項所謂結婚證書所載之所謂結婚儀式果
      有發生，主持所謂結婚儀式之人既非在職法官或指派辦理結婚事務之書記或副
      書記，原告所稱之結婚，依美國內華達州法律，亦不符合結婚成立要件，自無
      從成立合法有效之婚姻關係。
    3.再依美國內華達州法律第一二二‧一一０條之規定，結婚雙方於舉行結婚儀式
      時，除主持結婚儀式之在職法官或指派辦理結婚事務之書記或副書記外，當場
      尚須至少有一位證人在場見證。查兩造於原告所稱之所謂舉行結婚儀式時，並
      無任何第三人在場見證或參與，其所稱所謂之結婚儀式，不符合美國內華達州
      法律所定之結婚儀式要件。至原告所提原證三號所謂結婚證書，屬於外國之私
      文書，其製作人為原告所稱所謂主持結婚儀式之人，該文書並無被告之簽章，
      又原告提出之證書格式與美國內華達州法律第一二二‧０五０條所定結婚執照
      之法定格式不同，再原告所提原證三號所附第二張文件為Certified Abstract
      of Marriage（結婚摘要證明），其所載日期為西元二００一年七月二十日，
      係在原告所稱結婚儀式舉行後之第十日，而非在所謂結婚儀式舉行之前，與上
      引美國內華達州法律所定之結婚執照名稱、法定格式及應在結婚前核發等規定
      不符，原告竟指Certified Abstract ofMarriage即為Marriage License，顯
      屬不當。何況原告所提文書其上並無被告之簽章，被告否認其真正。按美國文
      書之記載方式，均由簽署人在簽署欄之下方以正楷或打字端正書寫全名及職稱
      ，原告所提原證三所謂結婚證書，亦明載簽署人應在簽署欄下方以正楷或打字
      端正書寫官員之全名（Type or Print official's name & title）及職稱，
      該簽署欄下方所載Retired，係記載表示其為退休人士至為明確，原告在民事
      準備書狀(一)第二點所稱之所謂文書「欄位」與事實完全不符。退而言之，縱認
      原告所稱所謂文書「欄位」為真正，則其將Retired譯為寧靜，該寧靜又代表
      何種教會之名稱？美國內華達州可有稱之為Retired之教會？故原告所稱之所
      謂結婚場所與美國內華達州法律第一二二‧一七七條所規定之場所不合，依美
      國內華達州法律亦不生結婚之效力。此外，原證三號之結婚證書僅為影本，其
      上並無美國內華達州任何政府機構或公務員之簽章，格式又與美國內華達州法
      律第一二二‧一二０條所定之法定格式不同，原告竟主張其為外國公文書，被
      告否認。至該文書雖以打字方式記載郡書記之姓名，但未經其簽署，亦未依美
      國內華達州法律規定加蓋郡公印，應不能認為其為外國公文書。且就原證三之
      第一張文件，原告於民事準備書狀(三)先則主張其為所謂結婚執照，繼又改而主
      張其為所謂結婚證書，在同一書狀內就同一文件竟有前後自行矛盾之二種不同
      主張；又就原證三之第二張文件，其上無被告之簽章，又該文件之中文譯名為
      所謂「結婚摘要證明」，遍查美國內華達州法律，從未規定該文件為所謂結婚
      必備之文件，全部法條中更從未提及該文件，顯難據以為有利於原告之證明，
      而原告於民事準備書狀(三)一方面主張其為所謂結婚證書，另一方面又主張其為
      所謂結婚執照，在同一書狀內就同一文件竟為二種相互歧異之主張，其主張毫
      無可取。單究何者為所謂結婚證書而言，原告除主張原證三之第二張文件為所
      謂結婚證書外，另主張原證三之第一張文件為所謂結婚證書，又主張原證九之
      文件為所謂結婚證書，原告在同一書狀內究竟何者為所謂結婚證書竟有三種不
      同說詞，似此出爾反爾之主張，又何能採信？倘真有所謂結婚證書，豈有如此
      主張之可能？且就何者為所謂結婚執照而言，原告亦提出不同之二種版本，先
      後就原證三之第一張文件及原證三之第二張文件為結婚執照，果有所謂結婚執
      照，焉有如此主張之理？
    4.我國駐外機構為認證時，均註明認證之事項，但原證三之第二張文件，並未註
      明認證事項，因此，縱然假設其所謂認證為非虛，其認證之事項究竟為何，已
      不明確，要難據以為有利於原告之證明。又所謂認證之收據上竟記載被告為認
      證申請人，查九十一年四月二十三日被告絕未前往美國舊金山辦理上述文件之
      所謂認證，該項認證不無偽造文書之嫌疑。原證三之第二張文件之所謂認證之
      不真實及不可採已如上述，而根據所謂認證章之記載，認證之對象，亦僅原證
      三之第二張文件而已，原告竟妄指原證三號二張文件均經認證，其主張不實。
    5.遍查美國內華達州法律，均無得由法院代替郡書記核發此項結婚執照之規定，
      原告為掩蓋其證人吳靜芬所稱向法院辦理結婚執照之虛偽證言，逕自杜撰「美
      國內華達州之郡確設有法院辦理民事結婚事宜」，原告自應提出確切證據證明
      美國內華達州法律何項條文有此句明文規定。至原告所提原證十號係美國內華
      達州法律第一二二‧一七五條之第五項規定，該條之全部法條均係針對主持婚
      禮而規定，不能據此否定結婚執照應只能向郡辦理之規定，原告妄與比附援引
      ，顯非正當。何況原告索引英文原文「for the purpose of solemnizing
      marriages」之正確中文譯文應為「為主持婚禮之目的」，原告竟譯為「為了
      莊嚴的舉行結婚儀式之目的」，果如所譯，則「solemnizing」一字不啻同時
      重複譯為「莊嚴」及「舉行儀式」二字，其非正確譯法，至為明確。倘如所譯
      ，試問如何區分「莊嚴」及「不莊嚴」之儀式？又果如所譯，則該條文第一項
      (a)第一句所載之「solemnizing marriages（主持婚禮）」將如何翻譯？原證
      十號同頁所載第一二二‧一七七條之「Area for solemnizing marriages（結
      婚地點）」將如何翻譯？再退步言之，縱假設原告此部分中譯文為正確，原告
      之中文譯文亦自行記載「為了莊嚴的舉行結婚儀式之目的在郡之法院值勤」，
      足見依原告之譯文，果有所謂副書記在所謂郡之法院值勤，其所辦理之事項亦
      僅專限於舉行結婚儀式而已，與結婚執照無關，亦非辦理一切民事結婚事宜，
      分原告在前揭書狀內竟將「舉行結婚儀式」自行擴大為「辦理民事結婚事宜」
      ，並進而妄指「郡確涉有法院辦理結婚事宜」，與法條原文及原告之中文譯文
      均屬嚴重不符，原告顯然違反訴訟誠信原則。
    6.原告隨民事準備書狀（八）內所提證物即所謂結婚證書影本背面之英文紙記載
      「Judith A. Vandever of Clark County Nevada certifies this is a true
      copy if impressed with recorder's seal 2002 DEC-6 A11:29 Judith A.」
      ，並未有任何文件記載Judith A. Vandever即為檔案員，亦未有任何文字記載
      該文件與原本相同，乃原告竟將其翻譯成「內華達州克拉克郡檔案員茱蒂絲Ａ
      . 范德弗證明，本文件如蓋用檔案員之印章即證明與原本相同，2002年12月6
      日晨11時29分，茱蒂絲Ａ. 范德弗簽名章（並蓋用內華達州克拉克郡檔案辦公
      室鋼製印章），自行憑空填加Judith A. Vandever為檔案員，並自行填空增列
      該文件與原本相同之文字，顯然有背誠信。又我國駐舊金山台北經濟文化辦事
      處從未認證說明原告所稱結婚證書為原本或與原本相同，乃原告竟為不實之主
      張，在民事準備書狀(八)內虛妄記載「以上認證原本業由我國駐舊金山台北經濟
      文化辦事處處理認證說明」，有違誠信。
  (二)原告於起訴時係主張結婚方式僅依所謂舉行地法始成立所謂有效之婚姻，迨被告
    提出民事答辯狀明其結婚方式完全不符所謂舉行地法律所定結婚要件後，原告竟
    在民事準備書(一)狀第一點改而主張其結婚方式依民法第九百八十二條第一項之規
    定亦可成立有效之婚姻。查原告就其所謂結婚方式究竟符合中華民國法律或所謂
    舉行地法律所定之結婚要件，前後主張出爾反爾自相歧異，其主張不足採信。又
    原告主張兩造在美國內華達州拉斯維加斯百拉奇歐大飯店舉行結婚方式，有所謂
    公開儀式及二人以上證人，被告全部否認。至於原告所提所謂結婚照片，係事後
    拍攝，照片尚未顯示舉行結婚方事實有所謂公開之儀式及二人以上證人，應不能
    據以為有利於原告之證明。又結婚之公開儀式，指當事人應行定式之禮儀等，足
    見所謂結婚儀式之地點，應專指行定式禮儀之地點而言。乃原告竟主張兩造舉行
    所謂婚禮之地點，有「教堂內走廊、教堂外花園、教堂內牧師證婚之地點等」，
    然原告並未能說明其在所述各該地點究竟分別舉行何種所謂定式禮儀？查被告於
    前開時地舉行所謂儀式時，係為了卻原告穿白紗之心願而已，業經證人張晉嘉到
    庭結證證明，可見被告當時並無結婚之主觀意思，不能成立有效之婚姻。原告所
    舉證人蔣欣霖證稱其與原告於原告所稱所謂舉行結婚儀式之日期，係赴美國遊玩
    ，亦足以反證原告之主張為不可採信。原告向台灣台北地方法院檢察署對被告提
    出教唆傷害之刑事告訴時，於告訴意旨內僅稱兩造有所謂「感情糾紛」，並未主
    張兩造有所謂「婚姻關係」，倘原告潤詞兩造之結婚儀式符合我國民法所定要件
    ，應無在刑事告訴之告訴意旨中為此種主張之理。
  (三)原告與被告在西元二００一年七月十日於美國內華達州拉斯維加斯百拉奇歐大飯
    店南教堂舉行所謂結婚儀式時，係由百拉奇歐大飯店之職員美而瑞‧斯內得曼（
    Mildred Schneidman）負責協辦（coordinator按即由其負責協助及安排與此項
    所謂結婚儀式有關之事項），Mildred Schneidman已在西元二００二年六月十八
    日在美國內華達州克拉克郡合法公證人夏潤‧瓊斯（Sharon Jones）之公證下親
    自簽署及出具證明書（被證六號聲明書Statement，下稱本件聲請書）一紙，本
    件聲明書除經美國內華達州州務卿丁海勒（Dean Heller）認證外，並經我國駐
    舊金山台北經濟文化辦事處認證，謹根據本件聲明書之記載說明如左：
    1.本件聲明書明確記載兩造在西元二００一年七月十日於美國內華達州拉斯維加
      斯百拉奇歐大飯店南教堂舉行所謂結婚儀式時，當場僅有兩造及牧師（按即原
      告所提原證一號所載之退休牧師）在教堂內，並無其他第三人在教堂內。核與
      證人張晉嘉證述「‧‧‧當時教堂的門關著，我在外面守著」，並證述「‧‧
      ‧結婚典禮時只有牧師、還有原、被告三位」等情相符，足證原告主張其所謂
      結婚有公開儀式及二人以上證人，與事實完全不符。而按所謂結婚之證人，係
      指舉行結婚儀式時在場親見目睹並願負證明責任之人而言，兩造於上述時地縱
      有舉行所謂結婚儀式之事，在舉行所謂結婚儀式之過程中，既無兩人以上證人
      在場親見目睹且願負證明責任，自與我國民法第九百八十二條第一項所定結婚
      儀式應有二人以上證人在場之形式要件不符。又兩造於上開時地舉行所謂結婚
      儀式時，除所謂主持儀式之人外，既無任何證人當場在場親見目睹並願負證明
      責任，與美國內華達州法律第一二二‧一一０條所定結婚儀式至少須有一位證
      人（除主持儀式之人外）在場之要件，亦屬不符。
    2.按我國民法第九百八十二條第一項所定之公開儀式，係指結婚當事人應舉行定
      式之禮儀，使不特定之人得以共聞共見，認識其為結婚而言。可見不特定人得
      以共聞共見之時點須為舉行定式禮儀之時，而非舉行定式禮儀之後，始符合公
      開儀式之要件。查原告與被告於前述時、地舉行結婚儀式之過程中，進入該飯
      店南教堂之入門均始終關閉，本件聲明書記載甚為明確，而進入該飯店南教堂
      之入門及進入等候室之入門均為硬木頭及不透明木頭所造，本件聲明書第六點
      、第七點記載清楚，足證兩造在上開時地舉行所謂定式禮儀時，並非不特定之
      人均得共聞共見，應不具備我國民法第九百八十二條第一項所定公開儀式之結
      婚形式要件。
  (四)證人吳靜芬、李淑惠之證詞並非實情：
    1.證人吳靜芬雖陳稱其與兩造等係於結婚典禮前向法院申請，然郡為行政機關，
      法院則為司法機關，二者不同，證人吳靜芬與兩造等於所謂結婚前倘有申請結
      婚執照之事，應無妄稱伊等係在法院辦理之理。而被告訴訟代理人為確認證人
      吳靜芬非因記憶錯誤致將郡指為法院，特別當庭訊問「凌晨去法院，法院是否
      開著？」，證人吳靜芬竟答稱「當時是開著，因法院是二十四小時開著」，足
      見證人吳靜芬確未與兩造等於所謂結婚前申請結婚執照，否則應無重複將郡妄
      指為法院之理。但原告民事準備書狀(一)第二點第一項記載「雙方為結婚於飛抵
      美國後，先於九十年七月十日親自前往內華達克拉克郡註冊申請結婚，並領有
      結婚證書」，並記載「取得申請註冊結婚之證書後，兩造遂在百拉奇歐大飯店
      結婚拜堂公開舉行結婚儀式，並於九十年七月十二日申請核發結婚執照，於同
      年月二十日獲核發結婚執照」，足證原告主張其於所謂婚前，係向郡申請註冊
      ，但證人吳靜芬則指稱其與兩造等係於婚前向法院申請，二者說詞不符。
    2.依據美國內華達州法律第一二二‧０五０條記載及原告於民事準備狀(一)第二點
      第一項之記載「‧‧‧並領有結婚證書，其上即有郡書記之簽名」，原告主張
      其係向郡申領結婚證書，而結婚證書係由郡書記核發，惟證人吳靜芬竟妄指向
      法院申領結婚登記，結婚證書係由法院核發，可見其陳述虛偽不實。又依原告
      前揭書狀所載，原告主張結婚證書係由雙方親自申領，但證人吳靜芬則證述原
      證三號之結婚證書是「我代二造聲請的」，二者說法亦完全歧異。
    3.被告訴訟代理人曾提出美國內華達州百拉奇歐大飯店一樓附屬教堂平面圖，內
      載由走道進入等候室之入門為上鎖管制門，並記載由等候室進入教堂之入門為
      上鎖門，證人吳靜芬當庭承認該平面圖「百分之八十是對的，等候室中間有二
      個沙發座椅」，足證此項平面圖除未將等候室內之二個沙發座椅繪出外，其餘
      均為正確。惟證人吳靜芬竟稱「那天，大家都可以去，並未上鎖，倘進入等候
      室及教堂之入門均未上鎖及管制而得自由出入，則出入等候室及教堂之人應無
      從察覺其入門為上鎖管制門及上鎖門，證人吳靜芬又何能得知上述平面圖所載
      之上鎖管制門及上鎖門「是對的」？何況百拉奇歐大飯店一樓賭場，目前為美
      國內華達州拉斯維加斯最大之賭場，每日二十四小時營業且販賣酒類供賭場之
      人喝用，隨時出入賭場之人眾多且複雜，而該飯店附屬教堂係專供結婚儀式或
      體驗結婚儀式等之用，並非供禮拜等宗教儀式之用。由於與賭場同設一樓，為
      維持附屬教堂合於預定用途，斷無不予管制隔離之理，證人吳靜芬竟妄稱等候
      室及教堂之入門均未上鎖管制，說詞顯違吾人日常生活之經驗法則。
    4.舉行所謂結婚儀式時確無證人在場，證人吳靜芬及證人李淑惠雖證稱兩造所謂
      結婚時，其分別坐在教堂最後一排及禮堂後面之椅子上，惟證人吳靜芬及證人
      李淑惠既自稱專為參與此項結婚儀式，而前往百拉奇歐大飯店，又自稱當場均
      分別帶有照相機，其於舉行所謂結婚儀式時果真在教堂內，應無不將其在教堂
      內之鏡頭予以拍照之理，亦應無不在教堂內當場與所謂主持結婚之人及兩造共
      同拍照之理。但遍查原告所提均無此類照片，足證證人吳靜芬、李淑惠之證詞
      與常理不符。
    5.原告所提原證五之一號照片，其背景雖為教堂，但燈色昏暗，與一般結婚場地
      大放光明之情形不同，已難據以為有利於原告之證名，而該照片背景所示教堂
      內部更空無一人，無論所謂最後一排及後面之椅子均無人在座，適足以反正證
      人吳靜芬及李淑惠之證詞虛妄不實。又證人李淑惠為原告之母親，證人吳靜芬
      為原告好友，其於舉行所謂結婚儀式時，倘真在教堂內，應無坐於最後一排及
      後面椅子之理。此外，證人吳靜芬證稱當時教堂內舉行所謂結婚儀式之情形在
      等候室內有電視螢幕轉播可以看到，然證人吳靜芬當時倘果真在教堂內，又何
      能看見等候室內之電視螢幕有轉播？
    6.又就原證五之十三號照片及原證五之十五號照片究竟係何人拍攝之問題，證人
      李淑惠證稱係黑人拍攝，證人吳靜芬則證述係自己所拍，二者說詞完全相反，
      此項照片之出處自屬可疑。且原告所提照片中，唯獨原證五之十三號照片及原
      證五之十五號照片二張係原告用以主張所謂在教堂內舉行結婚儀式時所拍攝之
      照片，證人李淑惠雖證稱拍攝之人為黑人，但證人吳靜芬、李淑惠均帶有照相
      機，如此重要之照片為何不親自拍攝而由黑人拍攝？又該二張照片，非唯與原
      證五號其他照片之尺寸及規格完全不同，且又特別模糊不清，依被告觀察所得
      ，此項照片倘非合成照片即係翻拍而成。另證人吳靜芬證稱原證五號「十七張
      照片都是結婚當天當場拍得」，但該十七張照片，除原證五之十三號及原證五
      之十五號照片係合成或翻拍而成外，其餘照片無一為所謂舉行結婚儀式當場在
      教堂內所拍，證人吳靜芬之證詞與事實完全不符。又乃原告拒不提出原證五之
      十三號及原證五之十五號照片底片，竟反而在民事準備書狀(三)誣指被告「顯已
      承認該照片之事實」，其主張完全虛妄不實。又原告於鈞院審理中自認無法提
      出原證五之一號誌原證五之十七號之任何照片底片，被告所聲請之鑑定，應因
      可歸責於原告之事由而無從辦理。且假設原證五之十三號照片及原證五之十五
      號照片為真正，適足以反正所謂舉行儀式時，除主持儀式之所謂退休牧師外，
      別無第三人在場，何況單憑此種照片，亦不能證明有所謂公開之儀式及所謂二
      人以上之證人在場。
    7.證人吳靜芬證稱其與兩造為「十幾年的朋友」，但證人吳靜芬係六十一年四月
      七日出生，十幾年前僅為十餘歲，被告係遲在八十二年始與離婚之原告認識，
      證人吳靜芬何能在十幾年前即認識被告？且被告英文能力甚佳，說寫均無問題
      ，證人吳靜芬果真為被告十幾年之朋友，焉有聲稱被告不懂英文之可能？由於
      被告英文能力甚佳，因此證人吳靜芬妄指被告不懂英文乃以電話託其代訂飯店
      云云，更屬憑空杜撰，絕無此事。
    8.又原告所提原證八之文件係影本，為任意打字且未經認證之外國私文書，其上
      無任何人之簽章，被告否認其真正，又此項文件並無任何記載足以證明被告有
      所謂委託證人吳靜芬代訂旅館或機票之事，應無採證之價值。原告所提原證九
      號係影本，其尚無被告之簽章，未經任證之外國私文書，被告否認其真正。又
      原證九號並未將被告姓名全部打字而僅將被之名字打字，果為所謂結婚證書，
      應無如此打字之理。
    9.證人李淑惠為原告之生母，未經具結，其證言應無可採。又證人吳靜芬自稱為
      原告好友，並自稱為安排所謂婚禮之人，其立場顯然與被告對立，其證言應無
      可信賴。再證人李淑惠及吳靜芬於九十一年五月一日在鈞院所為證詞漏洞百出
      ，相互矛盾，與事實完全不符，毫無採信價值。因此，被告認為該二人之證詞
      不可信賴，並認為其證詞內容矛盾不實。
  (五)證人張晉嘉從未證述原證五之十三照片及原證五之十五照片之時間、場景、人物
    均屬實，亦未證稱曾目睹上述照片之情景，乃原告竟妄指張晉嘉「已證明係爭照
    片內之時間、場景、人物均屬實」，並擅稱張晉嘉「曾目睹原證五之十三號及原
    證五之十五號照片情景」，其主張全屬無中生有。按證人張晉嘉於原告訴訟代理
    人提示原證五之十三號照片時係稱「我沒有見過，因為當時教堂的門關著，證人
    張晉嘉於原告訴訟代理人提示原證十五號照片時則證述「十三、十五的照片，我
    感覺滿模糊的，我記憶裡教堂裡只有三人」，原告竟變造上述證言自行杜撰而妄
    稱「證人張晉嘉更亦證述照片內容之人物屬實」，並擅稱「證人張晉嘉亦證稱，
    曾目睹原證五之十三號及原證五之十五號照片之情景」，且進而誣指「已有證人
    張晉嘉‧‧‧目睹原證五之時三及十五號照片之結婚行為」，原告顯然假借證人
    張晉嘉之證言而自行編造故事，昭然若揭。證人蔣欣霖作證實證述其與原告等於
    當時（按即九十年七月間）係赴美國遊玩，與原告之主張並不相同，原告對證人
    蔣欣霖之證言既當庭聲明無意見，足證原告之主張為不可採信。查證人蔣欣霖出
    生於八十六年一月六日，計至九十年七月十日原告所稱舉行所謂結婚儀式之日止
    ，年齡僅為四歲六個月又四天，而自原告所稱舉行結婚儀式之日起，算至證人蔣
    欣霖至鈞院作證日期為止，已隔一年六個月又十八日之久，其餘作證實對赴美目
    的以外之事物或證述不知道或證述不記得或證述已忘記，與情理相符。
  (六)關於訴訟上自認之效力，於夫妻同居之訴不適用之，民事訴訟法第五百七十四條
    第二項定有明文，原告在民事準備書狀(三)內主張被告所謂自認云云，已非合法。
    何況被告於九十一年四月二十四日所提民事答辯狀(二)第三頁所稱「事後所拍攝」
    ，係針對九十一年四月三日原告當庭所提出之部分照片（未附卷）而主張，而原
    證五之十三照片及原證五之十五照片則遲至九十一年五月一日始由原告當庭另行
    隨狀提出，該二張照片提出之時間已晚於被告民事答辯狀二提出之時間達八日之
    久，因此，被告於上述民事答辯狀二所主張之「事後所拍攝」並未包括原證五之
    十三照片及原證五之十五照片在內，至為清楚，原告自不得將二者混為一談並藉
    此空言指摘被告對該二張照片所謂自認。
  (七)就法務部調查局92年6月5日鑑定通知書陳報意見：
    1.就鑑定結果第一點之意見：
      (1)被告同意鑑定結果所稱原證五之十三號、及原證五之十五號照片經修飾再沖
        印以及該照片非為攝影者所拍攝之結果。又照片如經修飾再予沖印即為合成
        ，不得再視為翻拍或複製，因此被告對鑑定結果仍同時使用翻拍或複製之用
        語並不同意。
      (2)鑑定結果第一點既鑑定原證五之十三、原證五之十五號二張照片非為「攝影
        者所拍攝之結果」，證人吳靜芬於九十一年五月一日在鈞院審理中證稱全部
        照片均由其拍攝，證人李淑惠則證稱照片係由一位黑人所拍攝，二位證人所
        為證言全部虛假不實，可見一斑。
    2.就鑑定結果第二點之意見：
      (1)被告曾一再指稱根據現代科技，可複製與原告所提照片完全相同之照片，甚
        至可將照片中人物換邊而複製完全相同之照片，為此被告不同意鑑定結果第
        二點之記載。雖原證十三號照片中之男士與被告相貌相同，但被告一再主張
        此項照片為合成或翻拍。
      (2)倘原證十三之一號至原證十三之三號照片果真為現場拍攝，原告理應率先提
        出此項照片，乃其竟先行提出複製不實之照片，並在距其提出複製不實照片
        約達七個月後之九十一年十二月十一日始行當庭匆促提出原證十三之一號至
        原證十三之三號照片，其作法顯違吾人日常生活之經驗法則，足證原證十三
        之一號至原證十三之三號照片亦為虛偽不實之照片。
      (3)退而言之，縱然假設原證十三之一號至原證十三之三號照片為現場拍攝，其
        所謂拍攝時間亦係在所謂舉行儀式之後，其所謂拍攝地點又係在教堂門口之
        外，此觀照片中所載人物之腳底係踩在磁磚上而非地毯上（參見被證六號之
        第三張照片、該照片明確顯示教堂門口之內之地上為地毯，門口之外則為磁
        磚），即可證明，此種所謂照片既非在教堂內所謂舉行儀式時當場拍攝，應
        不能據以為有利於原告之證明。
    3.就鑑定結果第三點之意見：
      對鑑定結果認為原證五之一號照片為翻拍或複製，無意見。
  (八)按夫妻之住所，應由雙方共同協議之，未為協議或協亦不成時，得聲明法院指定
    之，民法第一千零二條第一項定有明文。查兩造之住所（即戶籍地）並不相同。
    因此，縱然假設兩造有所謂婚姻關係存在，兩造應負所謂同居義務之地點，依民
    法第一千零二條之規定，仍有待於雙方之共同協議或法院之指定，被告既否認兩
    造有所謂婚姻關係存在，自無從就兩造所謂同居地點達成協議。故兩造應負所謂
    同居之地點，既尚處於不明確之狀態，原告遽提出本件訴訟，即無法律依據。又
    原告主張原告住所為所謂「雙方原在台北市共同生活之處所」，被告否認。原告
    應依民事訴訟法第二百七十七條之規定，就所主張之事項負舉證之責任。
三、證據：提出戶籍謄本、歷舍斯法律出版公司所出版米奇斯內華達州修正法律及註
    解第四冊影本（第三五九頁、三七０頁、三七二頁及第三七七頁，一九九八年出
    版附二００一年修訂條文）、美國內華達州結婚執照法定格式影本、函件二件影
    本、結婚證書法定格式影本、美而瑞‧斯內德曼撰寫之聲明書（含中文譯本）及
    、美國內華達州法律第一二二‧一七五條全文影本、診斷證明書三件、美國內華
    達州執業律師卡珊卓‧坎佈之宣誓書及中譯本、台灣台北地方法院檢察署九十一
    年度偵字第一六一○三號不起訴處分書影本等件為證。並聲請訊問證人張晉嘉。
    並請求命原告提出編號原證五－一至五－十七之全部照片底片後命鑑定人鑑定前
    述照片是否均由同一相機所拍攝、原證五－十三及五－十五照片之尺寸與原證五
    號其餘照片尺寸不同之原因、原證五－十三及五－十五之照片模糊不清之原因以
    及前述照片是否為翻拍、合成之照片、命原告提出原證十三－一至十三－三照片
    之底片以證明該等照片為虛偽不實；命原告提出經我國駐美國代表機構認證之結
    婚執照；命原告陳報已對美而瑞‧斯內德曼所採取之法律責任其進行及結果。
丙、本院函請法務部調查局就原告提出之原證五－十三、五－十五、十三－一、十三
    －二、十三－三等五張照片之男子是否同一人，以及前揭照片有無經人以事後合
    成或重複拍攝等手法而製作照片或有無由錄影（帶）等其他影像器具而翻攝者提
    出鑑定意見。並依職權調閱被告之戶籍謄本。
    理    由
一、原告起訴主張：兩造已共同生活十餘年，並於八十六年一月六日產下一子蔣欣霖
    ，並經被告認領。兩造於九十年七月十日為完成結婚手續，共同搭機前往美國，
    在美國內華達州拉斯維加斯百拉奇歐大飯店之教堂內結婚拜堂，公開舉行結婚儀
    式，併有二人以上證人，領有內華達州克拉克郡之結婚證書，正式結為夫婦，兩
    造之結婚已符合美國內華達州法律及我國民法第九百八十二條之規定。詎被告竟
    於九十年九月間無故離開雙方原在台北市共同生活之處，經原告多方尋找，被告
    均置之不理，拒與原告履行同居生活，違背同居義務，為此提起本件訴訟等語。
二、被告則以：原告並未提出經合法認證且符合美國內華達州法律所定格式之所謂結
    婚執照原本，而據以證明兩造於其所稱所謂結婚之前已獲美國內華達州任何一郡
    之郡書記核發結婚執照，不符美國內華達州之法律，且縱認原告有取得所謂結婚
    執照之事，其取得結婚執照亦僅在所謂舉行結婚儀式後始行為之，亦不符美國內
    華達州法律所定須在舉行結婚儀式前先行取得結婚執照之規定；假設此項所謂結
    婚證書所載之所謂結婚儀式果有發生，主持所謂結婚儀式之人既非在職法官或指
    派辦理結婚事務之書記或副書記，並不發生結婚之效力。且兩造於前揭時、地舉
    行所謂結婚儀式時，當場除兩造及所謂主持儀式之人外，並無任何證人當場在場
    親自目睹，亦與我國民法第九百八十二條第一項所定結婚儀式應有二人以上證人
    在場之形式要件不符。且縱認兩造間有婚姻關係存在，但因兩造並無共同設籍地
    點，又未就所謂同居地點達成協議，亦未經法院指定共同住所，則原告提起本件
    訴訟，亦無理由各語為辯。
三、按本件被告是否應依民法第一千零零一條之規定，與原告負同居之義務，其前提
    端視兩造間確具「夫妻」關係、即渠等間是否具有效之婚姻關係而定。而本件兩
    造復因此而爭執雙方於九十年七月十日於美國內華達州拉斯維加斯百拉奇歐大飯
    店之教堂內舉行之結婚儀式是否有效。故本院參酌兩造主張情節，並會同兩造於
    九十一年十月十七日，依民事訴訟法第二百七十條之一第一項第三款之規定整理
    並協議簡化後，經合意本件爭點乃如下述：(一)本件兩造有無婚姻關係存在；(二)被
    告是否負有與原告履行同居之義務？是本件爰分就前揭事項逐一說明。
四、查被告原名蔣國明，嗣於本件訴訟繫屬法院（按原告係在九十二年一月十五日提
    起本件訴訟，有本院收狀戳章附卷足佐）之前之九十年十二月二十四日更名為甲
    ○○，此經本院向臺北市中山區戶政事務所查證屬實，有該所九十一年九月十二
    日以北市中戶二字第○九一六一四五六七○○號函及所附戶籍謄本在卷足佐，並
    為兩造所不爭，堪信真正。次查，本件兩造均為我國國民，此有兩造提出及本院
    依職權調閱之戶籍謄本在卷足佐，並為兩造所自承，自堪信實。而原告主張兩造
    結婚之地點係在美國內華達州。故參酌涉外民事法律適用法第十一條之規定「婚
    姻成立之要件，依各該當事人之本國法。但結婚之方式依當事人一方之本國法，
    或依舉行地法者，亦為有效；而結婚之方式，當事人一方為中華民國國民，並在
    中華民國舉行者，依中華民國法律」，是以，本件兩造是否具備合法之婚姻關係
    存在，自應依上開規定，斟酌我國民法第九百八十二條或美國內華達州之法律規
    定以為決定。
  (一)查依我國民法第九百八十二條之規定，「結婚，應有公開儀式及二人以上之證人
    ；經依戶籍法為結婚之登記者，推定其已結婚」，茲本件原告固主張兩造於九十
    年七月十日結婚，但依前述兩造戶籍謄本所載，兩造既未向戶政機關辦理結婚之
    登記，則原告自應對於兩造結婚儀式已經具備我國民法第九百八十二條規定結婚
    之形式要件具備「公開儀式」、「二人以上證人」等情節，負舉證責任。
  (二)按原告就其主張兩造曾在右揭時間，為舉行結婚之儀式，而於美國內華達州拉斯
    維加斯百拉奇歐大飯店內之教堂內，由牧師為兩造福證等情，已據其提出業經我
    國駐外機關（駐舊金山台北經濟文化辦事處）於九十一年四月三日驗證真正之結
    婚執照（乃由美國內華達州克拉克郡所製發，故為外國之公文書，復據我國駐外
    機關驗證真正，依民事訴訟法第三百五十六條之規定，推定其為真正），以及卷
    附編號原證十三－一、十三－二、十三－三等照片等件為證。茲上開照片，已經
    被告坦承上開照片中之身著西裝之男性「看起來是被告本人」等語（參本院九十
    二年三月二十七日言詞辯論筆錄），且經本院送請鑑定結果，鑑定機關即法務部
    調查局函覆「應係為傳統底片型相機拍攝，分別交由柯達系列（原證十三－一及
    十三－二）、富士系列（原證十三－三）沖印店沖洗、放大之照片；經本局以彩
    色複印機調整當事人臉部至相近似大小比例，印製成透明片，重疊比對、分析當
    事人臉部五官特徵，可見三張照片當事人臉部特徵均極為相似，研判應屬同一人
    」、「鑑定證物之原證十三－一、十三－二、十三－三等三張照片應係為傳統底
    片型相機現場拍攝，非屬事後合成‧‧‧」等情，此有該局九十二年四月二十一
    日陸科柒字第○九二○○一一六○一○號、九十二年六月五日陸科柒字第○九二
    ○○一五六五五○號鑑定通知書存卷足佐，查前述照片既經上開鑑定機關鑑定認
    為「非屬事後合成」，顯見該等照片，無論負責拍攝之對象為何人，但確應為在
    兩造結婚現場對於兩造所拍攝之照片無疑。茲依前揭相片所示，兩造分別穿戴婚
    紗（原告）、身著西裝（被告），並自大門敞開之教堂逐步由教堂之內向外走出
    ，至其後方則有一白髮外籍人士，而本院核其相貌、穿著與編號原證五－十三、
    五－十五之相片之外籍人士相同，該外籍人士據證人張晉嘉（乃被告之受雇人）
    、蔣欣霖（乃兩造之子）均一致證稱即為編號原證五－十三、五－十五及原告於
    九十一年二月十一日提出之照片（即編號原證十三－三）其內所示為兩造辦理結
    婚福證事宜之牧師（參本院九十一年十二月十一日、九十二年一月二十八日言詞
    辯論筆錄），則參前述說明，兩造舉行結婚儀式時，顯係由前揭牧師為渠二人主
    持結婚程序；此外依被告提出主張引用，由訴外人美而瑞‧斯內德曼所出具之卷
    附聲明書中，亦載明其身分「本人為內華達州拉斯維加斯百拉吉歐飯店之受僱人
    ‧‧‧在西曆二○○一年七月份亦為百拉吉歐飯店結婚教堂之協辦」、「西曆二
    ○○一年七月十日蔣國明及乙○○在百拉吉歐飯店南教堂舉行儀式時係由本人擔
    任協辦‧‧‧」、「蔣先生及鄭小姐舉行儀式之過程中，在南教堂之室內‧‧‧
    有牧師威廉‧愛德華‧阮西‧‧‧」以及證人張晉嘉所述「‧‧‧結婚典禮時‧
    ‧‧有牧師、還有原、被告‧‧‧」（參本院九十一年五月二十二日調解程序筆
    錄）等情，亦可證實兩造之婚禮，乃在上開教堂內，由上開牧師親為主持，當無
    疑問。茲參酌證人張晉嘉所述兩造於進行結婚程序前後，「‧‧‧牧師有在等候
    室跟二造講解要結婚儀式的事‧‧‧」等節（參本院前述調解程序筆錄），當足
    認定兩造於右開時地會同牧師所進行之事項，乃「結婚之儀式」甚明；甚至考之
    證人吳靜芬亦到場證實依其於兩造結婚現場所見，「（問：當時牧師怎麼說？）
    ‧‧‧牧師先介紹自己說牧師有這個權利‧‧‧牧師問二造是否願意娶對方、嫁
    對方，交換信物後，宣示他們正式成為夫妻‧‧‧」各情（本院九十一年五月一
    日調解程序筆錄參考），再斟酌編號原證五－十三、五－十五照片（按依被告所
    述，其係質疑編號原證五－十三、五－十五二張照片「是從教堂錄影帶中翻拍出
    來的」，此參本院九十一年五月二十二日調解程序筆錄即明，足見彼並未否認兩
    造曾於前述時、地，確實發生有如前述照片之情節，故上開教堂之錄影設備始會
    錄有前開影像，可由原告等人加以翻拍之理）之內容，大致有兩造在上開牧師面
    前交換物品、及該名牧師於文書前方對兩造告知事項、而兩造並在場聆聽等情，
    核與證人吳靜芬所述婚禮舉行之情節吻合，是依一般社會觀念，就其二人所行儀
    式之現場情狀觀之，通常人均可認識兩造係舉行結婚儀式，且兩造主觀上當亦係
    為結婚而舉行前揭儀式，是該等程序，自與我國民法第九百八十二條所稱之定式
    結婚「儀式」之觀念相符（最高法院八十六年度台上字第一四五號判決意旨參考
    ）。至於證人吳靜芬、李淑惠雖為原告之親友，然其證言既互核相符，並所述情
    節亦有上開照片內容可佐，所述即堪採信，因此被告徒指其二人與原告親誼密切
    故證言必有偏頗、或徒以證人彼此間所述略有一、二差異（如卷附相片究係何人
    拍攝云云）等情，即欲否定渠等證言真正，自不足取；此外，被告固又否認前揭
    鑑定機關之對於上開編號原證十三－一、十三－二、十三－三之鑑定意見，但其
    既未能該等鑑定方式、結果有何瑕疵詳為反駁，僅空言以原告未能提出底片而為
    爭執，自無足取，附此說明。
  (三)再者，揆諸被告並不爭執曾參與前述教堂之事宜之人包含「李淑惠」、「吳靜芬
    」、「張晉嘉」、「蔣欣霖」、「美而瑞‧斯內德曼」、「牧師」等人（參本院
    九十一年十月十七日言詞辯論筆錄，惟被告否認除牧師外，其餘之人曾進入教堂
    內有如前述），是知證人李淑惠、吳靜芬、蔣欣霖，乃至張晉嘉等人應均對兩造
    進行上開結婚程序前後發生之情節均曾在場聞見無疑。何況被告亦未否認當日在
    教堂外拍攝之照片中，如原證五－二、五－五、五－六、五－八、五－九、五－
    十一等，確曾攝得證人李淑惠、吳靜芬、蔣欣霖等人，尤見原告指稱：前揭證人
    均曾參與該場遠在美國之兩造結婚儀式一語，即非飾卸。茲依證人吳靜芬結證之
    情，兩造於右揭時、地，「（問：當天你們到現場，除了你、原告的媽媽、小孩
    外，還有無其他的人？）蔣先生有帶一位朋友，飯店的服務人員‧‧‧」、「（
    問：結婚時你們在哪裡？）我們都在教堂裡面，坐在最後一排，包括蔣先生帶去
    的朋友」、「（問：結婚典禮時，教堂的門有無關著？本來是要關起來比較隆重
    ，但是小孩跑來跑去，所以門當時是開著」等情明白，核與證人李淑慧所述「（
    問：二造結婚當天，證人李淑慧是否在現場？）我在現場」、「（問：除了你及
    吳小姐外，有無其他的人看到？）有，當時禮堂的門是開者，飯店的人員牽白沙
    （應為「紗」之誤）、攝影、小孩跑來跑去，蔣先生的特助幫我帶小孩，後面有
    很多人在等著，當時還有很多外國人跟我說結婚快樂」、「（問：等候室、教堂
    ？門有無上鎖）等候室，門都沒有鎖」各節相符（以上證人陳述，均參本院九十
    一年五月一日調解程序筆錄），而考之前開證人李淑惠、吳靜芬所述，亦與卷附
    編號原證十三之一、原證十三之二、原證十三之三之照片所示，當兩造逐步自教
    堂內接近教堂門口時（此由各該相片中兩造腳下之地毯及磁磚位置比對即明），
    該教堂大門確呈開啟之狀態，以及當時門口附近及兩造身旁並無任何人在場為兩
    造打開房門等情相符，可見兩造進行前述結婚儀式之際，其教堂大門始終均呈開
    啟之狀態，當無疑問。參考證人張晉嘉已到場證稱「（問：教堂的門打開後，外
    面的人看得出教堂裡面的人在福證結婚？）看得到」諸語清楚（證人張晉嘉之陳
    述，參本院九十一年十二月十一日言詞辯論筆錄），可見原告指稱：兩造結婚當
    時在教堂內外之一般之不特定人，包括上開證人，均得共見共聞認識兩造曾進行
    結婚儀式乙情，自非憑空虛構。至於當時一併在場之牧師及前述飯店員工美而瑞
    ‧斯內德曼二人，雖經本院裁定分命兩造偕同到場或令證人依吾國民事訴訟法第
    三百零五條之規定而具結作證，但兩造已經坦承無法通知前述證人到場，亦未能
    依據民事訴訟法第三百零五條第一項、第五項、第六項後段以及同法第三百零五
    條第二項、第三項、第七項等規定命渠等作證（參本院九十一年十二月十一日、
    九十二年三月二十七日言詞辯論筆錄），致本院無從參考其等證詞。然查，民法
    第九百八十二條第一項所謂二人以上之證人，祇須有行為能力在場親見而願證明
    者為已足，並不以在場之主婚人或證婚人為限（最高法院八十九年度台上字第一
    八五二號判決意旨參考）。考之吳靜芬、李淑慧二人既均成年，此經本院於訊問
    其等年籍時查明清楚，則其等既均具行為能力、復在場親見並願就見聞兩造結婚
    之事實負證明責任，是其二人亦可據為證明兩造間確有前述公開之結婚儀式之證
    人資格無疑（司法院二十二年院解字第八五九號解釋、最高法院五十一年臺上字
    第五五一號判例意旨參照），因此縱然前揭牧師及飯店員工美而瑞‧斯內德曼未
    能到場證明兩造結婚之情節，當亦無礙兩造結婚程序已因具備「公開儀式」且具
    「二人之證人」，即已有效成立之認定。
  (四)至於被告雖引證人張晉嘉之陳述，抗辯兩造舉行前開儀式之目的，僅係為了卻原
    告穿白紗之心願云云，可見其真意顯指兩造並無結婚之意思無疑。然查，證人張
    晉嘉既為被告之受雇人，此部份所述自難期待真實，何況被告前開主張既經原告
    否認，被告對此部分又未能進一步舉證以實其說，所指已堪質疑；更何況原告之
    親友吳靜芬及李淑慧、被告之受僱人張晉嘉等人當時既千里迢迢，或自台灣親自
    陪同當事人抵達前揭飯店、或於洛杉磯應被告之命於兩造結婚前一日深夜趕赴前
    揭飯店（證人張晉嘉之情節，參其於本院九十一年五月二十二日調解程序期日、
    九十一年十二月十一日言詞辯論期日之陳述），並均於結婚現場觀禮有如前述，
    甚為慎重，倘謂兩造並無結婚真意，「僅為了卻原告穿白紗」之心願而已，自無
    如此越洋過海、大費周章之理，尤見被告否認渠有結婚之真意云云，應難相信。
    此外，被告雖再引證人張晉嘉所述，略謂兩造於前述教堂內舉行結婚時，其內除
    牧師外，別無他人在場（即教堂內共三人而已），且伊站在教堂大門側邊，當時
    教堂大門緊閉，俟結婚儀式結束後「門是裡面的人打開的」等情，並以此主張兩
    造之結婚儀式不符我國民法第九百八十二條第一項之形式要件云云。然查，證人
    張晉嘉前揭證言除與上開證人吳靜芬、李淑惠等人所述現場情節不符外，且伊亦
    未能就當兩造在教堂內向外（前）走出（當時牧師在二人身後）之際（其詳，參
    前述編號原證十三－一、十三－二、十三－三等照片所示），如果當時緊閉之教
    堂內僅有兩造及牧師而已三人，而牧師又在向外走出教堂之兩造身後，究係由何
    人能在教堂裡面為兩造自內開啟教堂大門一節提出合理之解釋，可見證人張晉嘉
    所謂兩造完成結婚儀式後，始有他人為兩造打開教堂大門一節已屬可疑，甚至考
    之前揭教堂之大門，依被告提出由前述美而瑞‧斯內德曼所撰之卷附聲明書內容
    ，乃為「硬木頭及不透明木頭」，而依該聲明書所附照片，該教堂大門又非輕薄
    短小，甚至比對原證十三－一、十三－二、十三－三等照片亦可推知該等教堂大
    門實較兩造身高高出許多，則若證人張晉嘉確實身處教堂大門側邊，則遇他人開
    啟該材質為「硬木頭及不透明木頭」之教堂大門時，豈會毫無所悉其身分？觀之
    自前開結婚儀式發生之時間起至今雖已將近年逾，然證人張晉嘉猶會指出伊所認
    當時「教堂裡面就是兩造及牧師三人。小朋友也都在外面。原告的媽媽及朋友也
    都在外面」、「（問：走出後到等候室有那些人？）原告的媽媽、小朋友，還有
    一位黑人的攝影師，另有一位鄭小姐的朋友吳小姐」等情節，然獨就其堅稱、且
    發生在其身旁之打開該龐大之教堂大門人員乙節竟不復記憶，其與常理有悖，至
    為明顯。可證證人張晉嘉前開陳述，顯係臨訟編造，其目的無非為圖附和被告之
    抗辯而已，應無足取。換言之，兩造結婚當時，前揭教堂大門並未關閉，當無需
    由他人代為開啟之情，應可認定。
  (五)再者，被告雖另提出由前述飯店員工美而瑞‧斯內德曼製作之卷附聲明書，聲明
    兩造結婚當時教堂大門乃呈關上之狀態云云，但查上開證人既經被告坦承無法通
    知到場或以民事訴訟法第三百零五條之規定方式具結作證已如前述，甚至前述聲
    明書之格式，亦與前揭條文第二項、第三項、第六項、第七項等規定不符，而為
    該名證人於訴訟外之陳述，且就被告主張前開聲明書所載情事，既為原告所堅詞
    否認，自難採為本件認定之依據，合此說明。
  (六)綜上所述，原告主張兩造為我國國民，已公開舉行定式、並有二人以上之雙方親
    友或部屬及進出上開教堂不特定人得共同聞見之結婚禮儀，依民法第九百八十二
    條第一項之規定，已經成立合法之婚姻關係等語，應屬有據。是以被告否認兩造
    間有婚姻關係存在云云，洵屬無理。至於兩造間之結婚方式是否符合系爭儀式之
    舉行地法（按即美國內華達州之法律），本院即不再另為贅述，附此說明。
五、次按夫妻互負同居之義務；但有不能同居之正當理由者，不在此限，此經民法第
    一千零零一條定有明文。蓋婚姻乃以終身共同生活為目的之結合關係，兩造婚姻
    關係既仍存續，依法即互負同居義務，而民法第一千零一條既規定有拒絕履行同
    居之正當理由，但此係依一般社會觀念及客觀標準觀察，履行同居為不合理者而
    言。是以夫妻既依法負有同居之義務，則任何一方除有不能同居之正當理由外，
    自不得拒絕履行同居之義務，則以依舉證責任分配原則，主張「有不能履行同居
    之正當理由」者，就此有利於己之事實之存在，自應負舉證責任。但查，被告迨
    至本件言詞辯論終結之際，始終未就其有何「不能履行同居之正當理由」舉證以
    實其說，是其主張並無履行與原告同居之義務云云，容有未洽；何況夫妻互負同
    居之義務，係基於兩性人格尊嚴平等保護之立場而定，而不能同居之正當理由，
    非夫妻之一方得為主觀上片面認定，應須綜合客觀因素而予衡量，茲被告客觀上
    既無不能履行同居之正當事由，自不得僅以其主觀上之考量，即得拒絕與原告履
    行同居義務。至於兩造同居之處所，本可由雙方共同協議之，未為協議或協議不
    成時，亦得聲請法院定之，法院為前項裁定前，以夫妻共同戶籍地推定為其住所
    ，民法第一千零零二條定有明文。本件兩造雖從未設定共同戶籍地，然兩造同居
    之住所，究應設於原告或被告現住所，甚或經另擇第三地居住，依上開規定，應
    得由兩造共同協議決定（按原告於九十一年四月三日調解程序期日、九十二年五
    月十五日即已當場或具狀表明可由被告選擇適當之處所同居），甚至於兩造無法
    達成協議時，尚得請求法院定之，故被告自不得僅因兩造未曾先為協議、亦未聲
    請法院裁定，即據此主張其有拒絕履行同居義務之正當事由存在。何況原告既曾
    於九十年十二月三十一日以卷附台北南港郵局第一八四八號存證信函通知被告履
    行同居義務，更進而於九十一年一月十五日（有本院收狀章可稽）提起本件訴訟
    ，而被告迄未履行同居義務，則被告顯已違反前述夫妻同居之義務無疑。是參酌
    前述說明，原告提起本件請求被告履行同居之訴訟，洵屬有據。
六、綜上所述，兩造間既有合法婚姻關係存在，而被告又未能舉證證明兩造於客觀上
    有何不能同居之正當理由致其得拒絕同居，是以原告主張：被告於兩造婚姻關係
    存續無故不與原告同居，違反夫妻同居之義務，復無不能同居之正當理由，故其
    本於履行夫妻同居義務之法律關係，求為判命被告應與原告同居之判決，洵屬正
    當，應該准許。
七、本件事証已臻明確，兩造其餘攻擊防禦方法及証據資料，多僅為圖證明或否認兩
    造之結婚儀式是否與前述美國內華達州之法律規定是否相符而已，茲經本院審酌
    後既認均與本件判決結果不生影響，爰不再一一論述，附此說明。
八、結論：本件原告之訴為有理由，依民事訴訟法第七十八條，判決如主文。
中      華      民      國    九十二    年      七      月      三      日
                                  家事法庭法      官  蕭胤瑮
右正本係照原本作成。
如對本判決上訴，須於判決送達後二十日之不變期間內，向本院提出上訴狀。
中      華      民      國    九十二    年      七      月      三      日
                                          書  記  官  王文心


司法院資訊處製作；財團法人民間司法改革基金會備份。
